臺灣高等法院民事判決　　　　　　　 100年度上更(一)字第22號
上　訴　人　新北市泰山區公所（原台北縣泰山鄉公所）
法定代理人　黃秀川
訴訟代理人　游鉦添律師
複　代理人　李大偉律師
被　上訴人　陳勝珪
　　　　　　陳慶星
共　　　同
訴訟代理人　陳德聰律師
上列當事人間損害賠償等事件，上訴人對於中華民國97年12月23
日臺灣板橋地方法院97年度訴更字第8號第一審判決提起上訴，
經最高法院發回更審，本院於100年11月11日言詞辯論終結，判
決如下：
    主      文
上訴駁回。
第一、二審及發回前第三審訴訟費用由上訴人負擔。
    事實及理由
一、按自民國99年12月25日起，「台北縣」升格為「新北市」，
    原上訴人「台北縣泰山鄉公所」因而變更為「新北市泰山區
    公所」，法定代理人亦變更為黃秀川，新北市泰山區公所已
    具狀聲明承受訴訟，核無不合，合先敘明。
二、上訴人聲明求為判決：（一）原判決關於命上訴人給付被上
    訴人不當得利各新台幣（下同）17萬82.5元本息部分廢棄。
    （二）上開廢棄部分，被上訴人在第一審之訴駁回。
    被上訴人聲明求為判決：上訴駁回。
三、被上訴人主張：訴外人陳明庭、黃陳雪華、鄭余炫、鄭余毓
    、黃勝欣、黃淑玉、廖榮祥（下稱陳明庭等7人)原為坐落台
    北縣泰山鄉（改制後為新北市泰山區○○○○段楓樹腳小段
    35之2（96年9月29日分割增加35-22地號）、之3（96年9 月
    29日分割增加35-20地號）、之4（96年9月29日分割增加35-
    21地號）地號土地（下稱系爭35-2等地號土地）之共有人，
    應有部分合計6分之5，出租予伊等耕作。詎被上訴人未經徵
    收程序，竟於68年間在系爭35-2等地號土地上逕行興建防洪
    措施，90年間復在防洪堤外之土地闢建公園綠地、人行步道
    等公共設施以供公眾使用，自91年12月5日起至96年4月24日
    止，無權占有系爭35-2等地號土地面積為831平方公尺(下稱
    系爭土地），受有相當於租金之不當得利，致伊等受有無法
    使用收益該部分土地損害等情，爰依不當得利之法律關係，
    求為命被上訴人給付伊等各新台幣（下同）17萬82.5元及加
    計法定遲延利息之判決【原審判命上訴人給付被上訴人各20
    萬4,099元本息，而駁回被上訴人其餘之訴，上訴人就其敗
    訴部分提起上訴，被上訴人就其敗訴部分未上訴，已告確定
    ；又原審判命上訴人給付超過17萬82.5元本息部分，於上訴
    人上訴後，被上訴人在本院聲明撤回該部分起訴（見本院卷
    89頁），附此敘明】。並除援用原審及本院前審所提立證方
    式外，補提95年10月4日協議書、95年10月4日補充協議條款
    、95年9月26日協議書、臺灣臺北地方法院板橋分院(下稱板
    橋地院）78年度訴字第57號、臺灣高等法院（下稱高院）78
    年度上字第1533號及最高法院79年度台上字第2243號民事判
    決為證。
    上訴人則以：伊雖在系爭土地興建河堤及河濱公園等公共設
    施，並為管理，惟該等公共設施係供公眾使用，伊並未獲有
    任何利益，無不當得利可言。又陳明庭等7人將系爭35-2等
    地號土地出賣予訴外人楊豐文，依買、賣及佃農即被上訴人
    三方於95年9月26日簽訂土地買賣契約書(下稱系爭買賣契約
    )第4條、第7條第2款約定，及被上訴人與楊豐文於95年10月
    4日簽訂協議書（下稱系爭協議)，被上訴人已拋棄租佃權利
    及其所衍生之不當得利等相關權利，亦無從為本件之請求。
    又縱認被上訴人得為本件請求，應按每年一平方公尺地租
    0.374台斤白米之價值計算相當於租金之利益，又被上訴人
    已於95年10月4日起拋棄租佃權利，斯時起即無使用或收益
    權限，計算不當得利期間應自91年12月5日起至95年10月3日
    止等語，資為抗辯。並援用原審及本院前審所提立證方式。
四、查被上訴人承租系爭35-2等地號土地耕作期間，上訴人未經
    徵收程序，於68年間在系爭土地上逕行興建防洪措施，於90
    年間復在防洪堤外之土地闢建公園綠地、人行步道等公共設
    施以供公眾使用。嗣於95年9月26日，陳明庭等7人將系爭35
    -2等地號土地出賣予楊豐文，買（楊豐文）、賣（陳明庭等
    7人)及佃農（被上訴人）三方並簽訂系爭買賣契約，另被上
    訴人為辦理拋棄租佃權利由楊豐文承受事宜，雙方復於95年
    10月4日簽訂系爭協議，並系爭土地已於96年4月24日以買賣
    為原因辦理移轉登記與楊豐文完畢等事實，為兩造所不爭執
    ，並有台灣省台北縣土地登記簿、土地登記謄本、異動索引
    、台北縣泰山鄉公所函文、台北縣泰山鄉私有耕地租約變更
    更正表、系爭土地現場照片、地籍圖謄本、台北縣泰山鄉公
    所工程結算驗收證明書及現地照片、台北縣泰山鄉○○○○
    ○路新五路口車行便道闢建工程」完工通車典禮新文稿、楓
    江路旁機車道過新五路新建工程計畫書、系爭買賣契約、系
    爭協議、板橋地院78年度訴字第57號民事判決、高院78年度
    上字第533號民事判決及最高法院 79年度台上字第2243號民
    事判決可稽（見原審訴字卷6至52、94至101、104至106頁、
    本院上字卷93至97、134至146頁及本院卷75至76、92至108
    頁），並經原審履堪現場及囑託地政機關測量無訛，有勘驗
    筆錄及土地複丈成果圖足按（見原審卷88至91頁），堪認為
    真實。
五、被上訴人主張上訴人自91年12月5日起至96年4月24日止無權
    占有系爭土地，受有相當於租金之不當利益，致伊等受有損
    害，依不當得利之法律關係，應返還其利益等語，為上訴人
    所否認，並以前詞置辯。經查：
（一）按無法律上之原因而受利益，致他人受損害者，應返還其
      利益，民法第179條前段定有明文。本件被上訴人為系爭3
      5-2等地號土地之承租人，在承租耕作期間，上訴人未經
      徵收程序，於68年間在系爭土地上逕行興建防洪措施，於
      90年間復在防洪堤外之土地闢建公園綠地、人行步道等公
      共設施等情，為兩造所不爭，則上訴人在系爭土地鋪設公
      共設施，對於系爭土地自有管領力，為系爭土地之占有人
      ，又無法證明有占有之正當權源，即屬無法律上之原因，
      受有占有使用土地之利益，並致被上訴人受有無法使用系
      爭土地之損害，被上訴人自得依首揭不當得利之規定，請
      求被上訴人返還其利益。上訴人抗辯於系爭土地上興建公
      共設施係供公眾使用，未受有利益，並無不當得利可言云
      云，殊不可取。
（二）次按陳明庭等7人將系爭35-2等地號土地出賣予楊豐文，
      依買（楊豐文）、賣（陳明庭等7人)及佃農（被上訴人）
      三方於95年9月26日所簽訂系爭買賣契約，其第4條約定：
      「本件買賣之標的為耕地，乙方（即陳明庭等7人)已依耕
      地三七五減租條例第15條之規定以書面通知佃農，甲方（
      即楊豐文）願借名佃農陳慶星（丙方）為指定登記名義人
      。俟買賣標的物全部所有權移轉取得後，丙方陳慶星應再
      移轉登記予甲方，丙方並應同時放棄三七五耕地租約之權
      利，絕無異議。」（見本院上字卷134頁背面、138頁背面
      及142頁背面)，僅載明系爭35-2等地號土地移轉登記予楊
      豐文時，被上訴人同時放棄租佃權利而已，不足以證明被
      上訴人已拋棄對上訴人所得主張之不當得利請求權；又第
      7條第2款約定：「本契約簽訂後，賣方(即陳明庭等7人）
      願將全部買賣標的之土地（並含35-1地號已流失之部分）
      移轉前對第三人所得主張無權占有及返還不當得利等權利
      全部讓與買方（即楊豐文）承受，絕無異議。」（見本院
      上字卷135頁正面、139頁正面及143頁正面)，僅載明陳明
      庭等7人願將其對上訴人所得主張無權占有及返還不當得
      利之權利讓與楊豐文而已，亦不足以證明被上訴人已將其
      對上訴人所得主張無權占有及返還不當得利之請求權讓與
      楊豐文。再者，被上訴人為辦理拋棄租佃權利由楊豐文承
      受事宜，雙方復於95年10月4日所簽訂系爭協議，綜觀該
      協議內容（見本院上字卷146至147頁），僅載明被上訴人
      拋棄租佃權利由楊豐文承受，並應協同楊豐文辦理拋棄註
      銷承租登記，楊豐文則支付被上訴人拋棄上開權利之對價
      3,350萬元而已，不足以證明被上訴人已拋棄其對上訴人
      所得主張之不當得利請求權，或已將其對上訴人所得主張
      該權利讓與楊豐文。雖證人楊豐文在本院證述：就伊認知
      ，被上訴人在簽訂系爭買賣契約及系爭協議後，就土地所
      有之權利都拋棄，所有之權利歸屬伊，包括被上訴人對上
      訴人所得主張不當得利之權利云云（見本院卷67頁），然
      衡諸楊豐文就該權利讓與與否有切身利害關係，且其證詞
      與證人即土地賣主之一黃勝欣在本院證述只賣自己權利部
      分，並沒有把佃農權利賣掉，佃農自己權利還是可以行使
      等語（見本院卷57頁）不符，又參以買、賣及佃農三方在
      簽訂系爭買賣契約時，既已就無權占有及不當得利請求權
      讓與等事項為協商並訂明在第7條第2款內，果佃農（即被
      上訴人）確有拋棄該等權利或將該等權利讓與楊豐文，豈
      有不一併在系爭買賣契約第7條第2款載明之理？且被上訴
      人抗辯三方在簽約時，被上訴人就第7條第2款聲明保留權
      利，因而該條款僅載明出賣人讓與權利，而被上訴人與楊
      豐文就該讓與權利事項，於當日（95年9月26日)另行簽訂
      一份協議書，其中第3條約定：「乙方（即楊豐文)願將95
      年9月26日與原出賣人所簽訂之土地買賣契約書第7條第2
      款之權利（含35-1地號已流失之部分），全部無償讓與甲
      方（即被上訴人）陳勝圭一人承受。」，惟嗣因另一佃農
      陳慶星反悔，不同意該權利僅無償讓與陳勝圭一人，被上
      訴人與楊豐文乃於95年10月4日重訂系爭協議，將原95年9
      月26日協議書中上開第3條刪除，並註明該協議書作廢，
      仍應回復依系爭買賣契約第7條第2款之約定，佃農並未放
      棄該條款所保留之權利等情，亦據其提出為上訴人所不爭
      執真正之95年9月26日被上訴人與楊豐文簽訂之協議書為
      證（見本院卷78頁）。足見證人楊豐文上開證詞，明顯有
      疵，尚難遽採為不利於被上訴人之認定。綜上，上訴人抗
      辯陳明庭等7人將系爭35-2等地號土地出賣予楊豐文，依
      系爭買賣契約第4條、第7條第2款及系爭協議之約定，被
      上訴人已拋棄其對上訴人所得主張之不當得利請求權，或
      已將其對上訴人所得主張該權利讓與楊豐文云云，亦不可
      取。
（三）末按無權占有他人土地，可能獲得相當於租金之利益為社
      會通常之觀念(最高法院61年台上字第1695號判例參照)。
      本件上訴人無權占有系爭土地，受有占有使用土地之利益
      ，致被上訴人受有損害，被上訴人得請求被上訴人返還其
      利益，已如前述。查系爭土地位於新北市泰山區郊區，作
      為河堤、綠地使用，四周有鐵皮工廠，生活機能普通（見
      原審訴字卷51至52、88至89頁、本院卷63至64頁），爰斟
      酌上訴人占用系爭土地使用狀況，系爭土地坐落位置及鄰
      近區域繁榮程度等一切情狀後，認被上訴人所得請求返還
      相當於租金之不當得利，應以系爭土地申報地價年息5％
      計算為適當（土地法第105條準用第97條第1項規定參照）
      。又系爭土地申報地價於89年7月為每平方公尺4,160元、
      93年1月調整為每平方公尺1,920元、96年1月調整為每平
      方公尺2,240元，有土地登記謄本及新北市新莊地政事務
      所函文足按（見原審訴字卷23至33、94至99頁、本院卷
      114-4頁)，並兩造同意以系爭土地面積831平方公尺之6分
      5計算（見本院卷16頁背面、89頁)。準此，被上訴人得請
      求上訴人給付自91年12月5日起至96年4月23日（即陳明庭
      等7人將系爭35-2等地號土地移轉登記予楊豐文之日之前
      一日)止，相當於租金之不當得利各為18萬8,876元（其計
      算式：如附表所示），被上訴人在此範圍內請求上訴人各
      給付17萬82.5元本息，即屬有據。上訴人雖抗辯應以被上
      訴人每年租佃租金即按每年一平方公尺地租0.374台斤白
      米之價值計算相當於租金之利益，且被上訴人已於95年10
      月4日起拋棄租佃權利，斯時起即無使用或收益權限，計
      算不當得利期間應自91年12月5日起至95年10月3日止云云
      。惟查，上訴人受有占用使用系爭土地之利益，或被上訴
      人受有不能使用系爭土地之損害，並非等同被上訴人承租
      系爭土地所支付租金，自難以該租金作為計算相當於租金
      之利益之基準。另參照系爭買賣契約第4條及系爭協議約
      定，被上訴人係於系爭35-2等地號土地移轉登記予楊豐文
      之日（即96年4月24日)，始同時放棄租佃權利，故不當得
      利應計算至該日之前一日為止。上訴人上開所辯，洵屬無
      據。
六、綜上所述，被上訴人依不當得利之法律關係，請求上訴人給
    付被上訴人各17萬82.5元及自起訴狀繕本送達翌日即96年12
    月6日起，至清償日止，按年息5％計算之利息，為有理由。
    原審判命上訴人如數給付，並無不合。上訴人意旨指摘原判
    決該部分不當，聲明廢棄改判，為無理由，應予駁回。
七、據上論結，本件上訴為無理由，依民事訴訟法第449條第1項
    、第78條，判決如主文。
中    華    民    國   100    年    10    月    25    日
                    民事第九庭
                        審判長法  官  黃熙嫣
                              法  官  李國增
                              法  官  曾部倫
正本係照原本作成。
不得上訴。
中    華    民    國   100    年    10    月    25    日
                              書記官  黃麗玲
附表（不當得利計算）：
一、91年12月5日至92年12月31日（共391天）：
    831×5/6×4,160×0.05×391/365＝154,300元（元以下四
    捨五入）。
二、93年1月1日至95年12月31日（共1095天）：
    831×5/6×1,920×0.05×1095/365＝199,440元。
三、96年1月1日至96年4月23日（共113天）：
    831×5/6×2,240×0.05×113/365＝24,012元（元以下四捨
    五入）。
四、以上合計377,752元（154,300＋199,440＋24,012）。
    377,752÷2＝188,876元。